ACORDAO-COMPLETO-2479852

ACÓRDÃO 8495/2021 ATA 18/2021 - PRIMEIRA CÂMARA

VISTO, relatado e discutido o ato de concessão da pensão civil instituída, em 12/08/2013, por Luciano Amador dos Santos, ex-servidor da Universidade Federal dos Vales do Jequitinhonha e Mucuri, em favor de Sílvia Amador dos Santos.
ACORDAM os Ministros do Tribunal de Contas da União, reunidos em sessão da 1ª Câmara, ante as razões expostas pelo Relator, com fundamento no art. 71, inciso III, da Constituição Federal, no art. 1º, inciso V, e art. 39, incisos I e II, da Lei 8.443/1992, nos arts. 260 e 262 do Regimento Interno e na Súmula TCU 106, em:
9.1. considerar ilegal e negar registro ao ato de concessão da pensão civil instituída por Luciano Amador dos Santos;
9.2. dispensar o ressarcimento das quantias indevidamente recebidas de boa-fé pela beneficiária até a data de ciência desta deliberação pelo órgão de origem;
9.3. determinar à Universidade Federal dos Vales do Jequitinhonha e Mucuri que:
9.3.1. no prazo de 15 (quinze) dias a contar da ciência desta deliberação:
9.3.1.1. suste os pagamentos decorrentes do ato impugnado, sob pena de responsabilidade solidária da autoridade administrativa omissa;
9.3.1.2. dê ciência do inteiro teor desta deliberação à interessada e a alerte de que o efeito suspensivo proveniente da interposição de possíveis recursos perante o TCU não a eximirá da devolução dos valores percebidos indevidamente após a respectiva notificação, caso os apelos não sejam providos;
9.3.2. no prazo de 30 (trinta) dias a contar da ciência desta deliberação:
9..3.2.1. encaminhe a este Tribunal comprovante da ciência da interessada;
9.3.2.2. emita novo ato, livre das irregularidades ora apontadas, e o submeta, por intermédio do sistema e-Pessoal, a nova apreciação por este Tribunal.

Ato de concessão de pensão civil em que foram detectadas a inclusão da rubrica denominada opção e a majoração, em decorrência da posterior transformação da função incorporada, do valor dos respectivos quintos.

Primeira Câmara

Universidade Federal dos Vales do Jequitinhonha e Mucuri.

3. Interessada: Silvia Amador dos Santos (XXX.900.926-XX).

13.1. Ministros presentes: Walton Alencar Rodrigues (Presidente), Benjamin Zymler, Vital do Rêgo e Jorge Oliveira (Relator).
13.2. Ministro-Substituto presente: Weder de Oliveira.

JORGE OLIVEIRA

Adoto como Relatório a instrução produzida na Secretaria de Fiscalização de Integridade de Atos e Pagamentos de Pessoal e de Benefícios Sociais - Sefip (peça 6) , a seguir transcrita e endossada por Diretor daquela unidade técnica (peça 7) e pelo Ministério Público junto ao TCU - MPTCU (peça 8) :
"Trata-se de ato de pensão civil, submetido, para fins de registro, à apreciação do Tribunal de Contas da União (TCU) , de acordo com o art. 71, inciso III, da Constituição Federal.  O ato foi cadastrado e disponibilizado ao TCU por intermédio do Sistema e-Pessoal, na forma do art. 2º e 4º da Instrução Normativa TCU 78/2018.
O ato desse processo pertence às seguintes unidades:
Unidade emissora: Universidade Federal dos Vales do Jequitinhonha e Mucuri.
Unidade cadastradora:  Universidade Federal dos Vales do Jequitinhonha e Mucuri.
Subunidade cadastradora: PRO-REITORIA DE GESTÃO DE PESSOAS.
EXAME TÉCNICO
Procedimentos aplicados
Os procedimentos para exame, apreciação e registro de atos de pessoal encontram-se estabelecidos na Instrução Normativa TCU 78/2018 e na Resolução TCU 206/2007. Essas normas dispõem que os atos de pessoal disponibilizados por meio do e-Pessoal devem ser submetidos previamente a críticas automatizadas, com base em parâmetros predefinidos.
As críticas das informações cadastradas na etapa de coleta do ato foram elaboradas e validadas levando-se em conta as peculiaridades de cada ato. Os itens verificados nessa etapa são inerentes a dados cadastrais, fundamentos legais, mapa de tempo, ficha financeira, assim como eventuais ocorrências de acumulação. Trata-se de verificações abrangentes, minuciosas e precisas e sem a necessidade de ação humana e, portanto, menos suscetível a falhas. As críticas aplicadas estão discriminadas no sistema, no Menu e-Pessoal, opção "Crítica", que podem ser acessadas mediante concessão de perfil específico a servidores do TCU responsáveis pela análise.
Além das críticas automatizadas, há verificação humana adicional no caso de haver alertas do sistema ou informações não formatadas, como esclarecimentos do gestor ou do controle interno.  
As críticas também consideram os registros do Sistema Integrado de Administração de Recursos Humanos (Siape) . O Siape disponibiliza informações atualizadas sobre as parcelas que integram os proventos, diferentemente, portanto, do e-Pessoal, que informa as parcelas no momento do registro do ato. 
Essa confrontação com o Siape fornece uma visão atual e verdadeira da situação, o que permite descaracterizar irregularidades e inconsistências que, embora constantes do e-Pessoal, já foram corrigidas.
As verificações detectadas no ato encontram-se discriminadas na aba de pendências do ato no sistema e-Pessoal, bem como no espelho do ato contemplado por esta instrução.
Exame das Constatações
Ato: 132623/2020 - Interessado: LUCIANO AMADOR DOS SANTOS - CPF: XXX.894.836-XX
Beneficiário: SILVIA AMADOR DOS SANTOS - CPF: XXX.900.926-XX - Cônjuge
Parecer do Controle Interno: considerar o ato Legal.
Constatações e análises: 
2.1.1. Houve o registro de pelo menos uma rubrica com 'Denominação para análise pelo TCU = Vantagem de caráter pessoal (82107 - VPNI ART.62-A LEI 8112/90 - AP (Vantagem de caráter pessoal - VPNI art. 62-A Lei 8.112/90) ) .
Justificativa do Gestor de Pessoal: Não há. Verificação efetuada no âmbito do TCU.
Análise do Controle Interno:  Não há. Verificação efetuada no âmbito do TCU.
Análise da Equipe Técnica: Ilegal
No ato e no contracheque de jan/21, consta pagamento cumulado de quintos e opção, situação vedada pela Jurisprudência desta Corte, conforme Acórdão 465/2020-TCU-Segunda Câmara.
2.1.2. Houve o registro de pelo menos uma rubrica com 'Denominação para análise pelo TCU = Vantagem de caráter pessoal (00903 - OPCAO DE FUNCAO - APOSENTADO (Vantagem de caráter pessoal - Incorporação de opção de função) ) .
Justificativa do Gestor de Pessoal: Não há. Verificação efetuada no âmbito do TCU.
Análise do Controle Interno:  Não há. Verificação efetuada no âmbito do TCU.
Análise da Equipe Técnica: Ilegal
No ato e no contracheque de jan/21, consta pagamento cumulado de quintos e opção, situação vedada pela Jurisprudência desta Corte, conforme Acórdão 465/2020-TCU-Segunda Câmara.
2.1.3. Não consta no e-Pessoal ou SISAC ato de aposentadoria apreciado pela legalidade pelo TCU.
Justificativa do Gestor de Pessoal: Não há. Verificação efetuada no âmbito do TCU.
Análise do Controle Interno:  Não há. Verificação efetuada no âmbito do TCU.
Análise da Equipe Técnica: Legal
O instituidor Luciano Amador dos Santos faleceu em 12/8/2013, habilitando-se à pensão a Sra. Silvia Amador dos Santos, na condição de cnjuge.
Com relação ao ato de pensão civil do instituidor Luciano Amador dos Santos, registrou-se que não consta ato de aposentadoria apreciado pela legalidade pelo TCU nos sistemas e-Pessoal ou Sisac.
A Unidade Jurisdicionada informou que a aposentadoria do ex-servidor ocorreu em 13/5/1991 e que o ato de aposentadoria foi enviado pelo Sistema Sisac. No entanto, considerando a data de vigência da aposentadoria, anterior à implantação do sistema Sisac, deduz-se que o envio do ato foi de forma convencional.
Ressalta-se que, no ato de pensão civil registrado anteriormente no sistema Sisac e devolvido para recadastramento no Sistema e-Pessoal, a informação era de que o ato de aposentadoria foi apreciado pelo TCU de forma convencional, em 8/10/1996, pela 1ª Câmara.
Assim, entende-se que tal crítica não impede a apreciação do ato de pensão civil.
2.1.4. Foi respondido 'SIM' à pergunta 'Houve transformação da função efetivamente exercida, após os períodos supramencionados, que proporcionou em aumento dos valores pagos a título de quintos/décimos?' na aba 'Funções exercidas'. Depende de análise manual.
Justificativa do Gestor de Pessoal: Não há. Verificação efetuada no âmbito do TCU.
Análise do Controle Interno:  Não há. Verificação efetuada no âmbito do TCU.
Análise da Equipe Técnica: Ilegal
Com relação ao ato de pensão civil do instituidor Luciano Amador dos Santos, observa-se no quadro de vantagens o pagamento concomitante da rubrica opção no valor de R$ 2.783,11, e quintos/décimos na rubrica VPNI ART.62-A LEI 8112/90 AP no valor de R$ 1.027,70.
No ato de pensão civil, com relação à pergunta Houve transformação da função efetivamente exercida, após os períodos supramencionados, que proporcionou em aumento dos valores pagos a título de quintos/décimos?, a Unidade Jurisdicionada respondeu que Sim.
O servidor incorporou 5/5 de CD-04. Em justificativa à pergunta, a Unidade Jurisdicionada informou que o servidor foi designado inicialmente para exercer FC-06. Posteriormente, houve a incorporação de CD-04. Não foram anexados aos autos documentos referentes às funções comissionadas.
Esta Corte de Contas admite somente a incorporação com base na remuneração da função efetivamente exercida (Acórdão 4783/2014-TCU-Primeira Câmara, Ministro-Relator Benjamin Zymler, Acórdãos 2.535/2017 e 3.591/2017, ambos da 2ª Câmara, de relatoria do Ministro Aroldo Cedraz, e Acórdão 2526/2018-TCU-Segunda Câmara, de relatoria do Ministro José Múcio Monteiro) .
Desta forma, considerando que a Unidade Jurisdicionada afirmou que houve transformação da função efetivamente exercida após os períodos mencionados, entende-se que está irregular os quintos/décimos incorporados pelo ex-servidor, os quais produzem reflexo no cálculo da pensão.
Ademais, observa-se também que o ex-servidor recebia 5/5 de CD-04 de forma concomitante com a vantagem opção.
De acordo com entendimento deste Tribunal, proferido no Acórdão 2076/2005-TCU-Plenário, Ministro-Relator Augusto Sherman, assegura-se a vantagem opção, prevista no art. 2º da Lei 8.911/1994, aos servidores que, até a data de 18/1/1995, tenham satisfeitos os requisitos do art. 193 da Lei 8.112/1990, ainda que sem os requisitos para a aposentação em qualquer modalidade.
O artigo 193 da Lei 8.112/1990 estabelecia o seguinte:
Art. 193. O servidor que tiver exercido função de direção, chefia, assessoramento, assistência ou cargo em comissão, por período de 5 (cinco) anos consecutivos, ou 10 (dez) anos interpolados, poderá aposentar-se com a gratificação da função ou remuneração do cargo em comissão, de maior valor, desde que exercido por um período mínimo de 2 (dois) anos.
§ 1 Quando o exercício da função ou cargo em comissão de maior valor não corresponder ao período de 2 (dois) anos, será incorporada a gratificação ou remuneração da função ou cargo em comissão imediatamente inferior dentre os exercidos.
§ 2 A aplicação do disposto neste artigo exclui as vantagens previstas no art. 192, bem como a incorporação de que trata o art. 62, ressalvado o direito de opção. (grifo nosso) 
O recebimento de parcela opção de forma concomitante com quintos/décimos está em desacordo com a regra contida no § 2º do art. 193 da Lei 8.112/1990 (Acórdão 2988/2018-TCU-Plenário, Ministra-Relatora Ana Arraes) . Transcrevemos o Sumário do Acórdão 2988/2018-TCU-Plenário:
SUMÁRIO: REPRESENTAÇÃO. PROCESSO CONSTITUÍDO EM CUMPRIMENTO A DETERMINAÇÃO DESTA CORTE. PAGAMENTO DE FUNÇÃO COMISSIONADA A SERVIDOR APOSENTADO. POSSIBILIDADE DE OPÇÃO, DESDE QUE NÃO CUMULATIVA COM QUINTOS/DÉCIMOS/VPNI, PARA AQUELES QUE, ATÉ 18/01/1995, TENHAM SATISFEITO OS PRESSUPOSTOS TEMPORAIS. CONVERSÃO EM VANTAGEM PESSOAL PARA IMPEDIR DESCENSO REMUNERATÓRIO. ARQUIVAMENTO. (grifo nosso) 
10.Desta forma, o ato de concessão inicial de pensão civil está ilegal, em razão da incorporação de quintos com base em função que não foi efetivamente exercida pelo ex-servidor, bem como em razão do pagamento de forma concomitante a vantagem Opção com VPNI de quintos/décimos contrariando jurisprudência desta Corte de Contas.
2.1.5. Ato e-Pessoal em substituição a ato Sisac devolvido de acordo com comunicado da presidência do TCU.
Justificativa do Gestor de Pessoal: Não há. Verificação efetuada no âmbito do TCU.
Análise do Controle Interno:  Não há. Verificação efetuada no âmbito do TCU.
Análise da Equipe Técnica: Legal
Ato em substituição a ato SISAC devolvido com entrada original no TCU na data de 23/3/2016.
O detalhamento da norma legal e da jurisprudência para a inconsistência acima elencada encontra-se no anexo II dessa instrução. 
Encaminhamento do ato: 
Considerar ILEGAL e recusar registro ao ato de Pensão civil de LUCIANO AMADOR DOS SANTOS do quadro de pessoal do órgão/entidade Universidade Federal dos Vales do Jequitinhonha e Mucuri, com base nos arts. 71, inciso III, da Constituição Federal, 1º, inciso V, e 39, inciso II, da Lei 8.443/1992 e 260, § 1º, do Regimento Interno.
Com fulcro no art. 262, caput, do Regimento Interno deste Tribunal, determinar ao órgão/entidade Universidade Federal dos Vales do Jequitinhonha e Mucuri que: 
dê ciência, no prazo de quinze dias, contados da notificação, do inteiro teor desta deliberação ao interessado, alertando-o de que o efeito suspensivo proveniente da interposição de eventuais recursos junto ao TCU não o exime da devolução dos valores percebidos indevidamente, caso o recurso não seja provido.
informe o teor do acórdão que vier a ser prolatado, encaminhando ao TCU, no prazo de trinta dias, comprovante da data de ciência pelo interessado, nos termos do art. 4º, § 3º, da Resolução TCU 170/2004.
promova a exclusão, no prazo 15 (quinze) dias, contados a partir da ciência desta deliberação, sujeitando-se a autoridade administrativa omissa à responsabilidade solidária, da rubrica apontada em face de manifesta ilegalidade, uma vez que o seu pagamento não encontra respaldo na jurisprudência deste Tribunal.
emita novo ato, livre da irregularidade ora apontada, em substituição ao ato de Pensão civil de LUCIANO AMADOR DOS SANTOS, submetendo-o à nova apreciação por este Tribunal, na forma do artigo 260, caput, também do Regimento.
dispense a devolução dos valores indevidamente recebidos de boa-fé até a data da ciência do órgão/entidade Universidade Federal dos Vales do Jequitinhonha e Mucuri, do acórdão que vier a ser proferido, com base no Enunciado 106 da Súmula da Jurisprudência do TCU.
faça cessar todo e qualquer pagamento relativo ao ato impugnado de LUCIANO AMADOR DOS SANTOS, no prazo máximo de quinze dias, contados da ciência da decisão deste Tribunal, sob pena de ressarcimento das quantias pagas após essa data pelo responsável.
CONCLUSÃO
A abrangência e a profundidade das verificações levadas a efeito fundamentam convicção de que o ato 132623/2020 pode ser apreciado pela ilegalidade, em razão das irregularidades apontadas no item Exame das Constatações desta instrução, que representam afronta à legislação e à jurisprudência de referência.
O aludido ato deu entrada neste Tribunal há menos de cinco anos, não sendo aplicável, portanto, o procedimento de contraditório e ampla defesa determinado pelo Acórdão 587/2011-TCU-Plenário.
PROPOSTA DE ENCAMINHAMENTO
Ante o exposto, com fundamento no art. 71, inciso III, da Constituição Federal, no art. 1º, inciso V, e art. 39, incisos I e II, da Lei 8.443/1992, no art. 260 do Regimento Interno do Tribunal de Contas da União, propõe-se: 
Considerar ILEGAL e recusar registro ao ato de Pensão civil de LUCIANO AMADOR DOS SANTOS do quadro de pessoal do órgão/entidade Universidade Federal dos Vales do Jequitinhonha e Mucuri, com base nos arts. 71, inciso III, da Constituição Federal, 1º, inciso V, e 39, inciso II, da Lei 8.443/1992 e 260, § 1º, do Regimento Interno.
Com fulcro no art. 262, caput, do Regimento Interno deste Tribunal, determinar ao órgão/entidade Universidade Federal dos Vales do Jequitinhonha e Mucuri que: 
informe o teor do acórdão que vier a ser prolatado, encaminhando ao TCU, no prazo de trinta dias, comprovante da data de ciência pelo interessado, nos termos do art. 4º, § 3º, da Resolução TCU 170/2004.
dê ciência, no prazo de quinze dias, contados da notificação, do inteiro teor desta deliberação ao interessado, alertando-o de que o efeito suspensivo proveniente da interposição de eventuais recursos junto ao TCU não o exime da devolução dos valores percebidos indevidamente, caso o recurso não seja provido.
emita novo ato, livre da irregularidade ora apontada, em substituição  ao ato de Pensão civil de LUCIANO AMADOR DOS SANTOS, submetendo-o à nova apreciação por este Tribunal, na forma do artigo 260, caput, também do Regimento.
dispense a devolução dos valores indevidamente recebidos de boa-fé até a data da ciência do órgão/entidade Universidade Federal dos Vales do Jequitinhonha e Mucuri, do acórdão que vier a ser proferido, com base no Enunciado 106 da Súmula da Jurisprudência do TCU.
faça cessar todo e qualquer pagamento relativo ao ato impugnado de LUCIANO AMADOR DOS SANTOS, no prazo máximo de quinze dias, contados da ciência da decisão deste Tribunal, sob pena de ressarcimento das quantias pagas após essa data pelo responsável.
promova a exclusão, no prazo 15 (quinze) dias, contados a partir da ciência desta deliberação, sujeitando-se a autoridade administrativa omissa à responsabilidade solidária, da rubrica apontada em face de manifesta ilegalidade, uma vez que o seu pagamento não encontra respaldo na jurisprudência deste Tribunal."
É o Relatório.

não há.

Procurador Marinus Eduardo De Vries Marsico.

PENSÃO CIVIL. INCLUSÃO CONCOMITANTE DA PARCELA "OPÇÃO" E DE "QUINTOS". MAJORAÇÃO DE "QUINTOS" EM RAZÃO DE POSTERIOR TRANSFORMAÇÃO DA FUNÇA INCORPORADA. ILEGALIDADE DO ATO E NEGATIVA DE REGISTRO.

PENSÃO CIVIL (PCIV)

Secretaria de Fiscalização de Integridade de Atos e Pagamentos de Pessoal e de Benefícios Sociais (Sefip).

Ao examinar o ato de concessão da pensão civil instituída, em 12/08/2013, por Luciano Amador dos Santos, ex-servidor da Universidade Federal dos Vales do Jequitinhonha e Mucuri, em favor de Sílvia Amador dos Santos, a Secretaria de Fiscalização de Integridade de Atos e Pagamentos de Pessoal e de Benefícios Sociais - Sefip constatou: (i) a inclusão indevida da rubrica denominada "opção", cumulativamente com "quintos"; e (ii) a majoração, em decorrência da posterior transformação da função incorporada, do valor dos respectivos "quintos".
2.	Por tais motivos, em manifestações uniformes e com apoio do Ministério Público junto ao TCU - MPTCU, a Sefip opinou pela ilegalidade do ato e pela negativa de seu registro.
3.	Acompanho os pareceres.
4.	A jurisprudência deste Tribunal consolidou-se no sentido de que é "vedado o pagamento das vantagens oriundas do art. 193 da Lei 8.112/1990, inclusive o pagamento parcial da remuneração do cargo em comissão ("opção") , aos servidores que implementaram os requisitos de aposentadoria após 16/12/1998, data de publicação da Emenda Constitucional 20, que limitou o valor dos proventos à remuneração do cargo efetivo no qual se deu a aposentadoria" (Acórdão 1599/2019-TCU-Plenário, Relator o Ministro Benjamin Zymler) .
5. 	Na mesma linha, este Tribunal tem afirmado reiteradamente que "no regime contributivo previdenciário constitucional é vedado ao servidor público carrear para os proventos da aposentadoria ou para a pensão por ele instituída parcela da remuneração sobre a qual não incidiu desconto previdenciário" (Acórdão 1286/2008-TCU-Plenário, Relator o Ministro-Substituto Marcos Bemquerer Costa) .
6.	Adicionalmente, esta Corte de Contas somente admite o pagamento de "quintos" com base no valor efetivamente incorporado da função exercida, vedada sua majoração em decorrência de posterior transformação dessa função
 (Acórdão 4783/2014-TCU-Primeira Câmara - Relator o Ministro Benjamin Zymler, 2.535/2017 e 3.591/2017, ambos da 2ª Câmara e relatados pelo Ministro Aroldo Cedraz, e 2.526/2018-2ª Câmara - Relator o Ministro José Múcio) .
7.	Nessa esteira, como destacou o Voto condutor do Acórdão 4783/2014-TCU-Primeira Câmara, "a posterior alteração da função exercida pelo servidor não tem o condão de modificar o valor da função já incorporada, tendo em vista a natureza jurídica da vantagem, que tem por objetivo conferir estabilidade financeira aos ocupantes de cargos em comissão e funções comissionadas, e a inexistência de amparo legal nesse sentido".
	Deve, pois, ser julgado ilegal o ato em exame, com negativa de seu registro, razão pela qual, ao acatar o posicionamento da Sefip e do MPTCU, voto pela adoção da minuta de acórdão que trago a este Colegiado.
TCU, Sala das Sessões, em 1 de junho de 2021.
JORGE OLIVEIRA 
Relator